【裁判字號】    98,上易,2075
【裁判日期】    981020
【裁判案由】    傷害
【裁判全文】
臺灣高等法院刑事判決                98年度上易字第2075號
上  訴  人
即  被  告  乙○○
上列上訴人因傷害案件，不服臺灣板橋地方法院98年度易字第54
8號，中華民國98年5月22日第一審判決（起訴案號：臺灣板橋地
方法院檢察署98年度調偵字第236 號），提起上訴，本院判決如
下：
    主  文
上訴駁回。
    事  實
一、甲○○（業經原審於98年5月22日以98年度易字第548號判處
    拘役40日，如易科罰金，以新臺幣1000元折算1 日確定，嗣
    於98年6月8日死亡）與乙○○均係址設臺北縣三重市○○○
    街臺北豪邁大樓之住戶，甲○○因遭質疑於民國（下同）97
    年9 月間擅取該社區所有之磁磚，經住戶張貼公告周知，於
    97年10月11日下午5時30分許，在臺北縣三重市○○○街136
    巷23號1 樓中庭，甲○○碰見擔任該社區管理委員會財務委
    員之乙○○，遂上前與之理論為何張貼上開公告，詎甲○○
    竟基於傷害人身體之犯意，出手抓住乙○○領口衣服加以質
    問，並揮拳毆打乙○○之左眼，致乙○○受有頸部、胸部挫
    瘀傷、左眼瞼瘀血等傷害；乙○○見狀遂亦基於傷害人身體
    之犯意，於舉起手臂擋架時，伸手打向甲○○之牙齒，致甲
    ○○受有上顎假固定門牙一顆斷裂、上唇內側約一公分裂傷
    等傷害。
二、案經甲○○訴由臺北縣政府警察局三重分局報告臺灣板橋地
    方法院檢察署檢察官偵查起訴。
    理  由
壹、程序方面
    按被告以外之人於審判外之陳述，雖不符刑事訴訟法第159
    條之1至第159 條之4之規定，而經當事人於審判程序同意作
    為證據，法院審酌該言詞陳述或書面陳述作成時之情況，認
    為適當者，亦得為證據；當事人、代理人或辯護人於法院調
    查證據時，知有刑事訴訟法第159條第1項不得為證據之情形
    ，而未於言詞辯論終結前聲明異議者，視為有前項之同意，
    刑事訴訟法第159條之5第1項、第2項定有明文。經查，本判
    決下列所引用之被告以外之人於審判外之陳述，檢察官、被
    告於本院言詞辯論終結前均未聲明異議，且同意均有證據能
    力（本院卷第23頁背面），本院審酌上開證據資料製作時之
    情況，尚無違法不當及證明力明顯過低之瑕疵，亦認為以之
    作為證據應屬適當，故揆諸前開規定，爰依刑事訴訟法第15
    9條之5規定，認前揭證據資料均有證據能力。
貳、實體方面
一、訊據被告乙○○在原審審理時矢口否認有何傷害犯行，辯稱
    ：甲○○揮拳打伊時，伊只有伸手擋架，並護住頭部，沒有
    打到甲○○，伊不知甲○○之假牙為何會掉落，可能是甲○
    ○揮拳後迴向自己，始將牙齒擊落，伊確未出手毆打甲○○
    云云。
二、然查：
  (一)被告於前揭時地對甲○○所為傷害行為之事實，業據告訴人
    甲○○於警詢時、偵查中及原審審理時指訴綦詳；參以被告
    在警詢時及偵查中自承：「當時甲○○出拳打伊左眼，伊用
    雙手護住頭，在此過程中為了架開甲○○，伊的手有打到甲
    ○○的牙齒，後來伊就抓住甲○○的雙手，叫守衛把甲○○
    拉開」等語（臺灣板橋地方法院97年度偵字第32062 號偵查
    卷第26頁），而被告在原審及本院審理時雖翻異前詞，改稱
    ：伊並未打到甲○○云云，然按諸經驗法則，於案發時之供
    述較少權衡利害得失，自較可信，且證人杜建群在警詢時亦
    證稱：「乙○○伸手擋住甲○○的手時，有不小心打到甲○
    ○的牙齒」等語（同上卷第7 頁），是自應以被告乙○○在
    警詢時及偵查中之供述較為可採。又告訴人甲○○因被告之
    傷害行為受有上顎假固定門牙1顆斷裂、上唇內側約1公分裂
    傷等傷害，復有臺北縣立醫院診斷證明書1 紙、甲○○受傷
    照片1 幀，暨臺北縣立醫院病歷摘要表及就診病歷影本等件
    附卷（同上卷第13頁、第15頁、原審卷第42頁至第50頁）可
    稽。又按刑法第23條所稱正當防衛，須對現在不法侵害始得
    為之，侵害若已過去，即無實施正當防衛行為可言，至於彼
    此互毆，又必以一方初無傷人行為，因排除對方不法侵害而
    加以還擊，始得以正當防衛論，若屬侵害發生後之報復行為
    ，即非所謂正當防衛，此觀最高法院30年上字第1040號判例
    意旨甚明。查被告縱係因甲○○先行動手而為還擊，惟觀諸
    甲○○所受傷勢，已導致上顎假固定門牙斷裂，其力道之大
    ，顯見被告已有主動毆擊甲○○之行為，而非單純對於現在
    不法之侵害為必要排除之反擊行為，而係另有傷害之犯意存
    在，是被告對其互為攻擊之還手反擊行為，自無主張防衛權
    之餘地。另被告雖主張證人丙○○、丁○○、戊○○等人可
    證明其並未動手打甲○○云云，然由渠等在原審審理時之證
    述，或非全程目睹，或受限於記憶能力、觀看角度，所為之
    證言均不足為有利於被告之認定，附此敘明。從而，堪認被
    告確有前開傷害甲○○之犯行。
  (二)綜上所述，被告前揭所辯，無非係事後圖卸刑責之詞，不足
    採信。本件事證明確，被告前開互為傷害之犯行洵堪認定，
    應予依法論科。
三、核被告所為，係犯刑法第277條第1項之傷害罪。
四、原審認被告罪證明確，依刑法第277條第1項、第41條第1 項
    前段，刑法施行法第1條之1第1項、第2項前段之規定，審酌
    被告係因甲○○先出手毆打之傷害行為，始為還擊，且所為
    傷害手段較輕，兼衡被告犯罪之動機、目的、所造成對方之
    傷勢、犯後態度等一切情狀，量處拘役拾伍日，並諭知如易
    科罰金以新臺幣1000元折算1 日之折算標準，認事用法，核
    無不合，量刑亦屬妥適，被告上訴意旨，仍執陳詞，空言否
    認犯罪，為無理由，應予駁回。
據上論斷，應依刑事訴訟法第368條，判決如主文。
本案經檢察官李金定到庭執行職務。
中    華    民    國    98    年    10    月    20    日
                  刑事第三庭  審判長法  官  陳博志
                                    法  官  劉興浪
                                    法  官  許文章
以上正本證明與原本無異。
不得上訴。
                                    書記官  蔡慧娟
中    華    民    國    98    年    10    月    20    日


司法院資訊處製作；財團法人民間司法改革基金會備份。
